臺灣臺北地方法院刑事裁定　　　　　　　95年度聲判字第81號
聲　請　人　乙○○
代　理　人　顧洪昌律師
被　　　告　甲○○
　　　　　　丙○○
上列聲請人即告訴人因被告等詐欺案件，不服臺灣高等法院檢察
署中華民國95年4月20日，95年度上聲議字第84號駁回聲請再議
之處分（原不起訴處分案號：臺灣臺北地方法院檢察署93年度偵
字第20290號、94年度偵字第7483號、第17901號），聲請交付審
判，本院裁定如下：
    主  文
聲請駁回。
    理  由
一、按告訴人不服上級法院檢察署檢察長或檢察總長認再議為無
    理由而駁回之處分者，得於接受處分書後十日內委任律師提
    出理由狀，向該管第一審法院聲請交付審判。法院認為交付
    審判之聲請不合法或無理由者，應駁回之，刑事訴訟法第二
    百五十八條之一、第二百五十八條之三第二項前段分別定有
    明文。本件聲請人即告訴人乙○○以被告甲○○、丙○○等
    涉犯詐欺罪嫌，向臺北市政府警察局刑事警察大隊提出告訴
    ，經臺灣臺北地方法院檢察署檢察官以九十三年度偵字第二
    ○二九○號、九十四年度偵字第七四八三號、第一七九○一
    號不起訴處分後，聲請人不服而聲請再議，臺灣高等法院檢
    察署檢察長認再議為無理由，於民國九十五年四月二十日以
    九十五年度上聲議字第八四號處分書駁回再議之聲請，聲請
    人於九十五年五月十九日收受該處分書，於同年月二十九日
    委任律師提出理由狀向本院聲請交付審判，業經本院調閱臺
    灣高等法院檢察署九十五年度上聲議字第八四號卷宗及本院
    收狀戳核閱屬實，是本件聲請為合法，先此敘明。
二、查聲請人之告訴意旨略以：被告甲○○係海渡實業股份有限
    公司（下稱海渡實業公司）之實際負責人，被告丙○○則係
    海渡實業公司之掛名負責人，黃澤青（原同案被告），前係
    東亞建築經理股份有限公司（下稱東亞公司）之負責人。緣
    聲請人於八十九年一月間投資嘉興建設股份有限公司（下稱
    嘉興建設公司）所興建，位於臺北市○○區○○街與復興四
    路口之「陽明山廈」，嘉興建設公司並將陽明山廈信託與東
    亞公司處理興建事宜。詎被告甲○○、丙○○與黃澤青竟共
    同基於意圖為自己不法所有之犯意聯絡，於陽明山廈即將完
    工之際，由被告丙○○在東亞公司經理會客室與聲請人商談
    洽購陽明山廈事宜，並分別於同年二月十五日、四月二十四
    日簽立協議書，然被告甲○○一再毀約，復於同年五月十一
    日與聲請人另行簽立協議書二紙，由被告甲○○以新臺幣（
    下同）七千七百五十萬元概括承受前揭被告丙○○與聲請人
    所簽立二紙協議書中所載之權利義務，被告甲○○同時交付
    八十九年五月十一日所簽立二紙協議書中所載之支票以為保
    證，並誆稱海渡實業公司之關係企業海渡電力事業股份有限
    公司（下稱海渡電力公司）已取得臺灣電力公司之電力開發
    權，遠景可期，待取得銀行貸款即會給付購買陽明山廈之案
    款；惟被告甲○○以陽明山廈向銀行貸得八億三千萬元後，
    並未依約給付聲請人做為購買陽明山廈之價金，又於第一、
    二期支票跳票後，佯以海渡電力公司之未上市、未上櫃股票
    五張（五十萬股），換回聲請人手中被告甲○○所交付之前
    揭支票；嗣聲請人得知海渡電力公司因未依約定期限繳交運
    轉前之履約保證金，臺灣電力公司早已於八十九年五月三日
    終止與該公司之購售電合約，被告甲○○復避不見面，聲請
    人始知受騙。因認被告甲○○、丙○○、黃澤青均涉犯刑法
    之詐欺罪嫌云云。臺灣臺北地方法院檢察署檢察官不起訴處
    分之理由則以：（一）聲請人係嘉興建設公司股東之一，陽
    明山廈係由嘉興建設公司投資興建，在被告甲○○、丙○○
    與聲請人簽立系爭協議書前，陽明山廈已信託與東亞公司處
    理，而興建陽明山廈之相關事宜，一開始係由聲請人之配偶
    張子良處理，俟張子良過世，證人徐華民接手處理上開建案
    相關事宜，最後始由海渡實業公司概括承受嘉興建設公司業
    務等情，分據聲請人陳明與證人張麗正及徐華民證述在卷，
    核與被告甲○○所辯相符，是可認被告甲○○以海渡實業公
    司概括承受嘉興建設公司業務時，應純係基於商業利益考量
    ，並無不法所有之意圖。（二）又聲請人與被告甲○○先後
    多次商議由被告甲○○買受聲請人對於嘉興建設公司之債權
    ，衡情聲請人既係基於已評估過該等建案及其投資嘉興建設
    公司之可能獲利情狀，始與被告甲○○簽訂系爭協議書，自
    難因聲請人未如期獲利，即認被告有何施用詐術致聲請人陷
    於錯誤之犯行，此有聲請人與海渡實業公司及被告甲○○於
    八十九年一月三十一日、同年二月十四日、二月十五日、同
    年五月十一日及九十年二月二十日簽訂之協議書等存卷可參
    。參以質之聲請人自陳：「（問：對上開徐華民所述有何意
    見？）我們找徐華民處理股東問題是事實，但甲○○要買股
    權時，我並不認識甲○○。當時我認為是徐華民跟東亞建築
    公司同時要爭奪陽明山廈建案的主導權而發生糾紛。」、「
    （問：貸款要還妳什麼錢？）甲○○跟我簽約，因為本案權
    利我移轉給甲○○，甲○○要給付我款項，但甲○○沒有依
    約給付，所以我告他詐欺。」等語，益徵本案純屬投資失利
    之民事糾葛，尚與刑責無涉。（三）再海渡電力公司確曾因
    請求給付運轉前保證金等事件對臺灣電力公司聲請仲裁，此
    有中華民國仲裁協會八十九年仲聲義字第一二三號判斷書及
    臺灣臺北地方法院九十年度仲訴字第二二號民事判決等附卷
    可佐，亦足徵被告甲○○非意圖為自己不法之所有，始持海
    渡電力公司股票擔保聲請人應取得之債權，堪認被告甲○○
    以海渡電力公司股票交付聲請人換回支票時，應尚無從預料
    海渡電力公司與臺灣電力公司之購售電合約可能生變。至被
    告丙○○僅係海渡實業公司之掛名負責人，率難單憑聲請人
    之指訴，遽入被告等於何詐欺罪責。
三、聲請人不服檢察官不起訴處分而聲請再議，經臺灣高等法院
    檢察署檢察長審核，以：（一）被告丙○○為海渡實業公司
    之提名負責人，公司實際事務係由被告甲○○處理。（二）
    「陽明山廈」建築案係由嘉興建設公司投資興建，原由聲請
    人之夫張子良處理，嗣因張子良過世始由聲請人接手，委託
    友人徐華民處理。（三）「陽明山廈」經嘉興建設公司信託
    予東亞公司處理，嗣因財務發生困難，如未能如期支付銀行
    貸款利息，將有遭銀行查封拍賣之危險，因此積極尋覓他人
    承接，嗣接洽由被告甲○○承接，被告以房地產貸得款項，
    清償先前之欠款，然就聲請人投資部分即因無餘力清償，簽
    發支票或本票，或以海渡電力公司股票支應，此經證人張麗
    正、徐華民證述明確，且為聲請人所是認。而被告甲○○在
    承接「陽明山廈」建案時，固承諾清償聲請人之投資款，然
    其承諾在評價上尚難認係施用詐術之行為，本件應屬民事投
    資糾葛，核與詐欺罪之要件未合，認聲請人再議之聲請為無
    理由而駁回。
四、聲請人聲請交付審判意旨略以：（一）東亞公司實際負責人
    之一副總經理張麗正代表東亞公司與嘉興建設公司與被告甲
    ○○訂立由其概括承受業務之協議書，則張麗正應涉有背信
    罪嫌，惟原檢察官非但未追究張麗正之刑責，更以其及另涉
    背信罪之嘉興建設公司負責人徐華民作為被告甲○○有利之
    證人，致使高檢署認其再議聲請無理由。（二）被告甲○○
    在概括承受嘉興建設公司業務前，對聲請人已多次毀約，簽
    發十二紙支票均遭退票；用以換回遭退支票之二紙本票（面
    額合計七千多萬元），亦未能兌現。又被告甲○○與聲請人
    訂立二紙協議書（參見補證四號）均約定，在被告之支票均
    遭退票後，由被告甲○○提供臺北市○○街三之四號大樓全
    棟為聲請人設定抵押權，但均為騙局，並未履約。至被告甲
    ○○謂因為股東投入陽明山廈建築之龐大資金無法回收，伊
    始概括承受該債權債務云云。此與常理不符，蓋如非有利可
    圖，焉有人願概括承受？原不起訴處分以被告甲○○應純係
    基於商業利益考量而為，並無不法意圖為由，純係推測之詞
    。（三）倘甲○○所營之海渡實業公司概括承受嘉興公司與
    東亞公司之業務實在，即應通知聲請人此一情事，蓋被告甲
    ○○與聲請人訂有協議在先，故不通知，顯有詐欺故意。再
    被告甲○○以其公司名義受移轉登記鉅額房地，依聲請人提
    出補證一號之契約書或補證四號之協議書，應經聲請人同意
    ，其未經聲請人同意而受移轉登記，並向銀行貸得八億元以
    上之金額，有聲請人提出補證二號房地登記謄本可稽，其收
    支帳目如何，從未向最大股東之聲請人提示。原偵查程序亦
    未命被告甲○○提出經會計師簽證之收支會計帳目，蓋如依
    據收支帳目，被告概括承受之業務顯有盈餘，其對聲請人始
    終未給付分文，足證其有詐欺之故意。
五、經查：
(一)按刑事訴訟法第二百五十八條之一規定，告訴人於不服上級
    檢察署之駁回處分者，得向法院聲請交付審判。其目的係為
    對於檢察官起訴裁量之制衡，除貫徹檢察機關內部檢察一體
    之原則所含有之內部監督機制外，另宜有檢察機關以外之監
    督機制，由法院保有最終審查權而介入審查，提供告訴人多
    一層救濟途徑（該條立法理由參照）以促使檢察官對於不起
    訴處分為最慎重之篩選，審慎運用其不起訴裁量權。從而，
    本條之適用一方面係強制告訴人先循檢察機關內部之監督機
    制救濟無效果後，始由法院為之；另方面亦促使檢察機關內
    部省視其不起訴處分是否妥當，法院有最終審查權。故交付
    審判之制度雖賦予法院於告訴人交付審判之聲請裁定准否前
    ，可依同法第二百五十八條之三第三項規定為「必要之調查
    」，然法院於審查交付審判之聲請有無理由時，應以審酌告
    訴人所指摘不利被告之事證未經檢察機關詳為調查或斟酌，
    或不起訴處分書所載理由違背經驗法則、論理法則及證據法
    則為限，方符本條係為制衡檢察官起訴裁量權之立法意旨。
    又刑事訴訟法新修正後所增訂交付審判制度，其中第二百五
    十八條之三第三項雖規定法院就交付審判之聲請為裁定，得
    為必要之調查，惟其意旨乃係就以往「法官職權調查主義」
    訴訟模式，導向由當事人舉證先行、法官職調查證據為輔之
    「改良式當事人進行主義」，因此所謂法院「得為必要之調
    查」規定，應以偵查中曾顯現之證據為限，不可就其新提出
    之證據再為調查，亦不可蒐集偵查卷宗內所曾顯現以外之證
    據，應予辨明。
(二)次按犯罪事實應依證據認定之，無證據不得認定犯罪事實，
    刑事訴訟法第一百五十四條第二項定有明文。又告訴人之告
    訴，係以使被告受刑事訴追為目的，是其陳述是否與事實相
    符，仍應調查其他證據以資審認（最高法院五十二年台上字
    第一三○○號判例參照）。又刑法第三百三十九條第一項詐
    欺取財罪之成立，須行為人主觀上有為自己或第三人不法所
    有之意圖，客觀上係以詐術使人將本人或第三人之物交付為
    構成要件。若行為人無不法所有之意圖，或未使用詐術，自
    難以詐欺罪責相繩。而所謂以詐術使人交付財物，必須行為
    人確有施用詐術，被詐欺人因其詐術陷於錯誤，而交付財物
    之因果連鎖。若其並未施用詐術，或所用方法不能認為詐術
    ，或不致使人陷於錯誤，即不構成該罪（最高法院四十六年
    台上字第二六○號判例參照）。
(三)查聲請人雖認臺灣高等法院檢察署採用涉有背信罪嫌之東亞
    公司實際負責人張麗正及嘉興建設公司負責人徐華民證詞作
    為甲○○有利之證據，方致其再議聲請無理由云云，惟證人
    張麗正及徐華民與被告甲○○簽立概括承受之協議書等是否
    另涉有背信罪嫌，目前正由臺灣臺北方法院檢察署檢察官另
    案偵查中，尚非確定，且其等於偵查中所述亦僅係關於被告
    甲○○如何概括承受嘉興建設公司債權債務過程之事實陳述
    ，其本身是否另涉有背信罪嫌與其證詞是否屬實尚難認有何
    關連，是再議理由參酌前述二位證人之證詞據以認定事實，
    自無不當。
(四)復查，被告丙○○僅係海渡實業公司掛名負責人，並未實際
    從事該公司業務，且全案過程均由被告甲○○參與，此據被
    告甲○○供承在卷，而聲請人復未具體指出被告丙○○與其
    簽約時有何意圖為自己不法所有而對其施以詐術之犯行，故
    依現有卷證內容尚難認定被告丙○○有詐欺之犯行。又被告
    甲○○願意承接嘉興建設公司關於「陽明山廈」債權債務之
    原因是否係有利可圖，或如被告所辯係為避免損失擴大，以
    免其投入之資金無法收回，均有可能，縱認係有利可圖，惟
    於無積極證據之情形下，仍不得以此推論被告即有不法所有
    之意圖，且被告甲○○係因概括承受嘉興建設公司債權債務
    ，故願承認聲請人之債權，因而與聲請人訂立協議，並同時
    開立支票、本票及以設定股票質權等方式予聲請人以供擔保
    其債權，顯見被告甲○○並非有意逃避債務，且被告甲○○
    既已概括承受該公司之權利義務，自得受移轉該公司所營建
    不動產之所有權，同時以此向銀行設定抵押借貸鉅款，藉此
    償還該公司積欠之債務，難認被告有為自己不法所有之意圖
    ，復觀之卷附被告甲○○與聲請人間所簽之協議書並未約定
    於貸得款項後需優先償還聲請人，是自難以被告貸得款項後
    仍無力依約履行對聲請人之債務即遽認其有詐欺之犯意或有
    何施以詐術之犯行。從而，本件依告訴人所舉之證據僅足以
    證明被告嗣後有民事債務不履行之情形，無法認定被告於訂
    約時有何詐欺之犯行，被告等人所為尚與詐欺取財之構成要
    件不符，自不成立詐欺罪。
(五)此外，臺灣臺北地方法院檢察署不起訴處分書及臺灣高等法
    院檢察署駁回再議聲請之處分書，已就被告等人是否成立詐
    欺犯行一一論述，核與卷內現存事證並無不合，是臺灣臺北
    地方法院檢察署檢察官及臺灣高等法院檢察署檢察長分別為
    不起訴之處分及駁回再議之聲請，於法自無違誤。聲請意旨
    仍執前詞，據以指摘原處分違法而聲請交付審判，為無理由
    ，應予駁回。
據上論斷，應依刑事訴訟法第二百五十八條之三第二項前段，裁
定如主文。
中　　華　　民　　國　　96　　年　　2 　　月　　26　　日
　　　　　　　　　刑事第五庭  審判長法　官　黃程暉
                                    法  官  高偉文
                                    法  官  李宜娟
以上正本證明與原本無異。
本裁定不得抗告。
    　　　　　　　　　　　　　　　　書記官　游秀珠
中　　華　　民　　國　　96　　年　　3 　　月　　1 　　日
